【裁判字號】    98,再易,11
【裁判日期】    980430
【裁判案由】    返還挖土機等
【裁判全文】
臺灣高等法院民事裁定                  98年度再易字第11號
再 審 原告  乙○○
            丙○○
            俊陞企業有限公司
法定代理人  甲○○
再 審 被告  丁○○
上列當事人間返還挖土機等事件，再審原告對於中華民國96年12
月25日本院95年度上字第943號第二審確定判決，提起再審之訴
，本院裁定如下：
    主  文
再審之訴駁回。
再審訴訟費用由再審原告負擔。
    理  由
壹、按再審之訴，應於30日之不變期間內提起。前項期間，自判
    決確定時起算，判決於送達前確定者，自送達時起算；其再
    審之理由發生或知悉在後者，均自知悉時起算。民事訴訟法
    第500條第1項、第2項前段分別定有明文。
貳、再審原告提起再審之訴主張：
一、本院前審判決認定系爭挖土機為再審被告所有之依據為：
  1.系爭挖土機買賣時沒開發票，如果是天真工程有限公司 (
    下簡稱天真公司)買的，依一般常理均要開發票。
  2.依有限責任台北市挖土機推土機勞動合作社96年2月1日北市
    挖推勞合社字第960201號函載：「所有權人是依據當時買賣
    成交時開立發票之抬頭 (買受人)為依據，另一依據是依當
    時買賣成交時之讓渡書受讓人是公司或是個人為依據，前者
    優於後者 (發票優於讓渡書)」。
  3.按再審被告買受系爭挖土機時，未開立發票，僅以讓渡書之
    記載為判斷買受人係公司或個人之依據，據而認定系爭挖土
    機為再審被告所有。
  4.發票本係存在於買賣雙方之間，再審原告非發票所有人，無
    法舉證。再審被告就發票等不利於己之事實，於原審訴訟審
    理時，為不實之陳述，即：「買賣時，未開發票」，再審被
    告並提出變造之證物「買賣讓渡書」上有買受人即再審被告
    之記載，致誤導原審法院，並據而為系爭挖土機為再審被告
    所有之認定，做出不利於再審原告之判決，顯有重大疏失。
二、上開發票於臺灣臺北地方法院檢察署（下簡稱臺北地檢署）
    97年度偵續一字第104號不起訴處分書 (以下稱系爭處分書)
    中之記載：
  1.出賣人蕭如村所提出之挖土機發票證物，其上載明買受人為
    「天真工程有限公司」。
  2.證人即賣方蕭如村於原審法院證言，讓渡書上之買受人丁○
    ○是買受人代理人張德景所填，而非出賣人所填，故應視同
    再審被告所為。
  3.再依臺北市挖土機推土機勞動合作社960201函載：「所有權
    人之認定是依據當時買賣成交時開立發票之抬頭 (買受人)
    為依據。」出賣人蕭如村於檢察署偵查中提出發票，載明買
    受人為天真公司，足可印證系爭挖土機應為天真公司所有，
    而非再審被告所有。原確定判決以再審被告為挖土機所有人
    為再審原告敗訴之判決，顯有重大違誤。
三、原確定判決重大違誤始於錯誤認定系爭挖土機為再審被告丁
    ○○個人所有，據而衍生出所有權人之權利並命再審原告為
    給付之判決，其判決於法有違，再審原告於判決確定後民國
    （下同）97年12月22日收受該系爭處分書，始發現有未經斟
    酌之證物，若原審得使用該證物，並經斟酌，當可受較有利
    於再審原告之裁判，爰於法定期間內，依民事訴訟法第496
    條第1項第13款及第500條第1項、第2項之規定，提起再審之
    訴。
參、經查，再審原告主張其於判決確定後之97年12月22日始收受
    該系爭處分書，始知悉有檢察官所偵查之證物﹝即載明買受
    人為天真公司之發票一紙 (以下稱系爭發票)﹞，於本院前
    審審理時未經斟酌，若經本院前審斟酌，當可受有利之裁判
    為由，據以提出該處分書影本、臺灣板橋地方法院94年度訴
    字第1303號判決影本、本院95年度上字第943號及最高法院
    97年度台上字第842號判決書影本為證。(見本院卷第6-44頁
    )惟查系爭發票早於臺北地檢署96年度偵續字第580號偵查程
    序中，由證人蕭如村於96年12月14日以陳情書方式陳報 (見
    該偵查卷宗第226-229頁)，並於該不起訴處分書內載明該系
    爭發票之存在 (見該處分書第5頁)，且該不起訴處分書於97
    年5月21日送達於再審原告，有本院依職權調取上開偵查卷
    所附之送達證書可查，再查臺北地檢署97年度偵續一字第10
    4號97年8月20日偵查中，檢察事務官就系爭發票上為何為天
    真公司訊問再審被告時，再審原告亦在場等情，亦有本院依
    職權調取該偵查卷所附之詢問筆錄可稽，是以再審原告至遲
    於97年5月21日或97年8月20日起，即應已知悉該證物之存在
    ，非如再審原告所言於97年12月22日接獲系爭處分書後，始
    知悉其存在，從而，再審原告於98年1月20日始提起本件再
    審之訴，已逾30日不變期間，揆諸首揭規定及說明，再審原
    告提起再審之訴為不合法，應予駁回。
肆、據上論結，本件再審之訴為不合法，依民事訴訟法第502條
    第1項、第78條，裁定如主文。
中    華    民    國    98    年    4     月    30    日
                    民事第五庭
                        審判長法  官  魏麗娟
                              法  官  陳博享
                              法  官  黃雯惠
正本係照原本作成。
不得抗告。
中    華    民    國    98    年    5     月    4     日
                              書記官  秦慧榮


司法院資訊處製作；財團法人民間司法改革基金會備份。
